【裁判字號】    89,台上,5400
【裁判日期】    890914
【裁判案由】    貪污
【裁判全文】
最高法院刑事判決                              八十九年度台上字第五四○○號
    上  訴  人  甲○○
右上訴人因貪污案件，不服台灣高等法院高雄分院中華民國八十九年六月二十一日第
二審更審判決（八十九年度上更(二)字第八一號，起訴案號：台灣高雄地方法院檢察署
八十六年度偵字第九六○九號），提起上訴，本院判決如左：
    主  文
原判決撤銷，發回台灣高等法院高雄分院。
    理  由
本件原判決認定上訴人甲○○為高雄市政府警察局保安大隊警衛中隊警員（已離職）
，係依據法令從事公務而有調查職務之人員。緣陳春吉與黃志輝二人基於意圖營利之
犯意聯絡，於民國八十六年一月十六日，提供陳春吉所經營坐落高雄市○○區○○路
與福海街口「來亞洗車場」之公眾得出入之場所，聚集不特定之人，以麻將、梭哈等
方式賭博財物，約定賭資每新台幣（下同）一萬元抽頭五百元，是日凌晨一時三十分
許，陳春吉、黃志輝、張松昌、朱國峰（四人所犯賭博罪，均已判處罪刑確定）、羅
元隆及現場另有不詳姓名賭客一、二十人，分別以撲克牌玩梭哈對賭及麻將賭博財物
時，適有三名自稱高雄縣警察局探訪小組之警察人員進入賭場取締，在控制現場後，
即向現場賭徒稱：「是否有熟悉之人士可出面處理這件事，否則被帶至警察局就沒有
辦法處理」等語，張松昌乃聯絡其友人即上訴人前來處理，上訴人聞訊即趕至現場瞭
解情況，明知其具有警察身分，該處雖非其警勤區，然警察依法仍應舉發陳春吉等人
之賭博行為，詎上訴人不思此圖，反與該三名自稱警察之成年人基於犯意之聯絡，共
同對於違背職務之行為，要求陳春吉等人出資三十萬元擺平此事，三名自稱警員者先
行離去。遂由陳春吉、黃志輝湊足十七萬元，另向張松昌借六萬元，不足之七萬元則
由張松昌返家拿取合計三十萬元，於同日二時許，在上開來亞洗車場外上訴人所有之
喜美汽車上，由張松昌先將二十三萬元交上訴人，不足之七萬元由張松昌陪同上訴人
返家拿取代墊，上訴人當場表示會將款項轉與該三名自稱警察之人士共同收受朋分後
，即違背職務徇情不予舉發陳春吉等人之賭博行為而先後離去。嗣張松昌因陳春吉尚
欠二萬三千元遲未償還，而屢向陳春吉索討，致陳春吉於八十六年一月十九日二十三
時，憤而向高雄市政府警察局自首檢舉，始知上情。張松昌知悉後遂於八十六年一月
二十日迅將二十七萬七千元歸還陳春吉，以防事態擴大等情。因而撤銷第一審關於甲
○○部分之科刑判決，改判論處上訴人甲○○依據法令從事公務之人員而有調查職務
，共同對於違背職務之行為，收受賄賂罪刑，固非無見。
惟查：(一)、貪污治罪條例第四條第一項第五款所謂違背職務之行為，係指在其職務範
圍內不應為而為，或應為而不為而言。上訴人固坦承其曾受友人張松昌之託前往上開
地點處理張松昌觀賭之事，惟矢口否認其對於賭博現場有調查蒐證之職務，並不發生
違背職務上之行為。稽之卷附高雄市政府警察局八十八年五月十九日高市警保大字第
三○五七四號函所載：「保安大隊勤務方式為值班、備勤、巡邏、守望、臨檢（路檢
），惟邵員當時係備勤擅自外出，自非勤務行為。」等語（見原審八十八年度上更(一)
字第六十三號卷）。則上訴人雖身為警員，既隸屬保安大隊，其勤務方式為值班、備
勤、巡邏、守望、臨檢（路檢），而於備勤時擅自外出，處理其友人張松昌觀賭之事
，能否認其有查禁賭博，依法究辦之職責，而為違背其職務之行為，非無研酌之餘地
。原判決遽依刑事訴訟法第二百三十一條第二項規定，認上訴人身為警員，有查禁賭
博，依法究辦之職責，乃索賄得賄，不予究辦，而論處上訴人對於違背職務之行為收
受賄賂罪刑，不免速斷。(二)、貪污治罪條例第十條所定應予追繳沒收或發還被害人之
財物，以所得者為限，其無所得或已發還者，自無從再為追繳或發還之諭知。據原判
決事實認定經張松昌交付上訴人之三十萬元賄款，已於八十六年一月二十日由張松昌
將其中之二十七萬七千元歸還陳春吉。於理由內復說明證人陳春吉於八十六年一月十
九日晚上十一時許檢舉，上訴人當晚得悉消息後，上訴人友人張松昌迅即於翌（二十
）日將錢返還陳春吉，……云云。則上訴人既將所收受之三十萬元返還陳春吉，已無
所得，自無庸再為追繳沒收之諭知，原判決主文諭知「所得財物新台幣拾萬元應予
追繳沒收，如全部或一部無法追繳時，以其財產抵償之。」難謂無適用法則不當之違
法。上訴意旨執以指摘原判決不當，非無理由，應認原判決仍有撤銷發回更審之原因
。
據上論結，應依刑事訴訟法第三百九十七條、第四百零一條，判決如主文。
中      華      民      國    八十九    年      九      月     十四     日
                              最高法院刑事第三庭
                                  審判長法官  洪  清  江
                                        法官  吳  昆  仁
                                        法官  陳  世  雄
                                        法官  楊  商  江
                                        法官  洪  佳  濱
      右正本證明與原本無異
                                              書  記  官
中      華      民      國    八十九    年      九      月     十八     日


司法院資訊處製作；財團法人民間司法改革基金會備份。
